臺灣臺北地方法院刑事判決　　　　　　　　　　　　　九十一年度訴字第二八七號
　　公　訴　人　臺灣臺北地方法院檢察署檢察官
　　被　　　告　戊○○
　　選任辯護人　蕭介生
右列被告因違反貪污治罪條例案件，經檢察官提起公訴（九十年度偵字第一六五九五
號），本院判決如左：
    主  文
戊○○依據法令從事公務之人員，對於職務上之行為，收受賄賂，處有期徒刑貳年，
褫奪公權壹年，緩刑貳年。
    事  實
一、戊○○係國立台灣大學醫學院附設醫院（下稱台大醫院）婦產科醫師，為依據法
    令從事公務之人員，於民國（下同）八十六年七月間，為丙○○治療所患多發性
    子宮肌瘤症，而認有施行全子宮切除手術之必要，丙○○則希望僅切除肌瘤部分
    ，非不得已才施行全子宮切除手術，戊○○乃請丙○○考慮後再決定，於八十六
    年七月十五日丙○○接獲台大醫院住院通知後，為求開刀手術順利，於當日黃昏
    ，由丙○○姐姐乙○○陪同前往戊○○位於台北市○○○路○段一六一巷二十四
    號住處，事先並準備水果禮盒一盒，其上置放內裝有現金新台幣（下同）二萬元
    之紅包，紅包袋上並註明謝醫師拿瘤就好及丙○○簽名等情，到達後，戊○○不
    在，由其不知情配偶丁○○開門，丙○○表明欲找戊○○醫師，丁○○表示其為
    戊○○配偶，其夫戊○○不在，丙○○表示明天要開刀，請轉告戊○○醫師祇要
    拿瘤，不要切除子宮等情後，將水果禮盒等交付丁○○即行離去。次（十六）日
    ，丙○○住院後，戊○○收受前開賄賂後於前往探視丙○○時，向丙○○表示「
    要割瘤啊」，沒有多久即離去。隔（十七）日，戊○○為丙○○進行手術時，因
    發現丙○○肌瘤太大、太多無法僅切除肌瘤，乃請家屬至手術室，由其姐姐乙○○代表前往，戊○○表示肌瘤太大，需要切除子宮，並詢問乙○○意見，乙○○
    表示尊重醫師決定，戊○○手術切除子宮後，由於與丙○○先前表示拿瘤意思有
    所出入，乃於同月十九日，將二萬元賄賂轉贈其擔任董事長之「財團法人大地之
    愛癌症基金會」（下稱大地之愛基金會），並將收據寄交丙○○。嗣本案訴訟中
    之九十一年九月中、下旬，大地之愛基金會將轉贈二萬元退還丙○○收取。
二、案經告發人丙○○訴由臺灣臺北地方法院檢察署（下稱甲○）檢察官偵查起訴。
    理  由
一、訊據被告戊○○矢口否認有何上開犯行，辯稱：我本人並不知道她捐款給基金會
    這件事，我是在八十七年被她告時才知道她有送二萬元，我後來接到前案傳票，
    問我太太丁○○才知道她捐給基金會；我們決定子宮切除，要事先通知病人；我
    們通常作業，手術前三到五天通知病人住院，手術前二天，會排病房及通知開刀
    方式，手術前一天會照會麻醉科，來做評估，麻醉醫師來會診寫明了是要做子宮
    切除術，開刀日程很清楚寫丙○○因為子宮肌瘤要切除，要做腹式子宮切除術云
    云。並舉其妻丁○○為證及提出大地之愛基金會收據、台大醫院麻醉照會單等為
    證。
二、惟查：
（一）被告戊○○於八十七年十一月二十六日甲○檢察官偵訊，問：「開刀前，林女
      士是否有送紅包二萬元給你？」，答：「他本人托人或本人拿二萬元紅包給我
      ，地點我記不清，我覺得很困擾，但為顧及病人想法，通常我放了幾天再還給
      病人，本件我要還給她，但她不肯收，我通知她後，我就把錢捐給「大地之愛
      ─癌症基金會」，並將收據寄還給她。」（八十六年度偵字第二四五八二號被
      告過失傷害案件偵查卷（下稱偵查卷）第七十六頁）。足見被告戊○○於開刀
      前已知丙○○交付二萬元之事。
（二）訊之證人即被告之妻丁○○，問：「丙○○如何交付二萬元？」，答：「他是
      八十六年七月十五日黃昏，到我新生南路一段一六一巷二十四號我家，他按電
      鈴，我問他找誰，他說高醫師在家嗎，我說我就是，我開門看門口站二位小姐
      ，我眼睛不好，我不知道是誰。其中一人拿一個袋子給我，是何人我看不清楚
      ，而且我也不認識對方，他說要捐二萬元給基金會，他交給，我就收起來，我
      是大地之愛癌症基金會的義工。」，問：「在當天之前是否認識丙○○或聽過
      他名字？」，答；「都沒有。我在台大及公保一、二門診都有看診，我本身是
      婦產科醫師，但是家醫科會員。」，問：「是否有其他病人以這種方式捐款？
      」，答：「我不記得了。我的病人我都認得，但如很少碰到，我就不認得了。
      當時我也不知道丙○○是病人。我的病人沒有這種方式捐款，朋友有這種情形
      。」，問：「為何對這筆款特別有印象？」，答：「因為戊○○在八十七年十
      一月二十六日出庭後特別問我。我就回去查資料。」（本院九十一年四月二十
      四日訊問筆錄）。查告發人丙○○與丁○○並不認識，又無醫病或其他關係，
      丙○○為何要去找丁○○？又丙○○並不知有大地之愛基金會，更不可能知悉
      丁○○係大地之愛基金會義工（詳後述丙○○證詞），又怎會於開刀即住院前
      一天傍晚特地去捐款二萬元給該基金會？另如依證人丁○○所言，八十七年十
      一月二十六日被告開庭後詢問才查資料所以特別有印象，而被告於八十七年十
      一月二十六日開庭時已坦承開刀前知悉丙○○交付二萬元之事實，縱如被告其
      後均否認開刀前知悉，則被告怎會於八十七年十一月二十六日開庭時，以上述
      理由二、（一）之內容答覆檢察官之訊問？參諸證人丁○○與被告戊○○係夫
      妻，關係密切自非尋常可比，其迴護其夫即被告亦屬人之常情。
（三）
  １、訊之證人即告發人丙○○，問：「當天送錢去，是何人與你去的？」，答：「
      我和我姐姐乙○○去的。是我按電鈴，有一女人出來開門，天色暗，客廳沒開
      燈，我不知是何人，對方問是何人，我說是病患，並說要找謝醫師，對方就開
      門了，我將一袋水果及二萬元（放在紅包袋）交給對方，紅包是放在水果盒外
      面，紅包袋上有寫戊○○醫師，也有寫我姓名。我說我明天要開刀，我只要拿
瘤，不要切子宮，我將水果及錢交給對方，我問他是誰，他說是戊○○的太太
      ，我就交給他，他就收下，我們二人就走了。對方也沒提到基金會或收據的事
      情。當時我不知道大地之愛癌症基金會這件事情。我開刀出院後，才收到對方
      的收據，才知道有這個基金會。」（本院九十一年四月二十四日筆錄），「紅
      包袋上有寫「謝醫師請拿瘤就好」。因為我在門診時，我沒決定拿瘤或切子宮
      時，謝醫師叫我決定再告訴他，所以我在開刀前一天去他家告訴他決定．．．
      。」（本院九十一年五月八日筆錄）。問：「你說拿瘤就好了，在門診時是否
      有告訴謝醫師？」，答：「門診當時，我說拿瘤就好了，謝醫師持反對意思，
      他說這個瘤不好拿，會流血過多，他建議我切除，意見不一樣。我決定開刀，
      至於是否要把子宮一起拿掉，我要回去和家人商量，謝醫師說好，決定了再告
      訴他。門診當天就辦住院手續，但沒病房，只是決定住院，還沒實際住進去，
      也沒決定要不要拿子宮。」（九十一年七月三日筆錄）。問：「當天送完紅包
      ，第二天住院，是否碰到被告？」，答：「住院那天晚上，被告有來看我，我
      正好在輸血，被告問我要割瘤啊，我說「對」，隔天開刀，開刀到一半，被告
      把我姐姐叫進去，說瘤太大，沒辦法拿瘤，要切除，我姐姐說由醫師決定。」
      （本院九十一年十月二日筆錄）。問：「你送禮給高醫師後，開刀前或開刀後
      ，在醫院是否告訴謝醫師？」，答：「我不敢告訴他，我還在台大醫院治療，
      我怕他們不看我．．．」，問：「你回家接到基金會的收據，回來複診時，有
      無對謝醫師說，我不是要把錢送給基金會？」，答：「我當時只擔心身體，我
      每天只擔心滲尿的事情，那還管基金會的事情。」（本院九十一年十月二十三
      日筆錄）。
  ２、訊之證人即丙○○姐姐乙○○，問：「當天你妹妹帶何物？」，答：「我們在
      永和竹林路菜市場買一盒水果，水果盒上面放一個紅包袋，裡面放二萬元現金
      。水果盒是立著放，紅包袋放在上面，一眼就可看到。」，問：「當天是否碰
      到被告？」，答：「沒有，我是打一０四查號台問被告家電話，我們按照電話
      打過去，他家有位女士告訴我住處，在新生南路，還告訴我如何搭車，我們就
      去被告家裡，我們坐計程車去的，當天是我妹妹按電鈴，有一位女士出來，他
      先在門裡問是何人，我們說是病患，我們要找謝醫師，門就打開了，我們就進
      到院子，沒進去客廳。我妹妹問對方謝醫師是否在家，對方說謝醫師不在，我
      妹妹問對方是何人，他說是謝醫師的太太。我妹妹對那女士說，明天她就要開
      刀了，請轉告謝醫師她要拿瘤就好了，不切子宮，就把那水果盒（包括那紅包
      ）交給那女士。」，問：「你妹妹是否說那紅包捐給大地之愛癌症基金會？」
      ，答：「我們從沒聽過這個基金會，也沒說要捐錢給基金會。」，問：「當時
      封套上是否有註記？」，答：「我們是用一般的紅包袋，是丙○○寫「謝醫師
      拿瘤就好」，上面有丙○○簽名。」（本院九十一年七月三日筆錄）問：「當
      天開刀情形？」，答：「那天早上她開刀，我們家屬（我、我弟弟、我父親等
      等）在外面等，護士通知家屬請我們進去開刀房，就由我代表進去，她說只能
      一人進去，換了衣服及鞋子，她們帶我到開刀房，我妹妹躺在那手術，不省
      人事，旁邊圍了很多醫生、護士，謝醫師告訴我瘤太大了，要和子宮一起切除
      ，我看看他，因為我們事先有去他家拜訪過，當時我們送了紅包，還和他太太
      說只拿瘤，現在在開刀房又告訴我說又要切除子宮，我就愣在那邊，我考慮了
      一下，就跟謝醫師說，那就由醫師決定好了。謝醫師沒說話，護士就叫我出來
      。」，問：「被告說你沒進入手術房，有何意見？」，答：「我願意發誓，頭
      上三尺有神明。」（本院九十一年十月二十三日筆錄）。
  ３、經查：證人乙○○雖是告發人丙○○姐姐，惟於本院訊問時，均經具結並告以
      偽證之處罰後始為陳述，且證人乙○○亦當庭願意發誓，在會受偽證罪之追訴
      處罰之情形下，其陳述與告發人丙○○指訴相互符合，足證I、告發人丙○○
      交付二萬元係為開刀順利，並非捐贈大地之愛基金會。證人丁○○證稱丙○○
      二人是去找渠，並捐款二萬元予大地之愛基金會不足採信。II、丙○○先前並
      未確定僅拿廇或切除子宮，除住院前一晚至被告住處告知丁○○請其轉告被告
      只要拿廇外，其後未再告訴被告只要拿廇之事，而被告於開刀前在醫院探視丙○○時，告知丙○○「要割瘤啊」，可證被告於開刀前，已由其妻轉知或見到
      丙○○交付水果禮盒（內含二萬元及拿廇之事）並予收受。III、證人乙○○證
      述開刀時，被告有請其至開刀房告知要切除子宮之事，如依被告所述先前已決
      定切除子宮，且為丙○○所同意，又何必於手術中特地請其家屬進入手術房加
      以確認。被告雖提出台大醫院麻醉照會單為證，然該照會單僅是知會麻醉師需
      要進行麻醉之部位及時間，縱其上註記切除子宮，並不足以證明該次手術開刀
      後必定切除子宮，足證被告辯稱事前已決定切除子宮及手術中未詢問乙○○切
      除子宮之事不足採信。Ⅳ、證人陳淳於八十八年五月十七日作證，問：「她的
      輸尿管問題，是否切除子宮肌廇所引起？」，答：「開刀前，並無證據顯示左
      輸尿管有阻塞現象，所以應該是與該子宮肌廇手術有關。」（偵查卷第九五頁
      背面），證人賴明坤於八十八年五月二十四日作證，問：「在你看來，之前戊○○醫師有無醫療上過失？」，答：「她所發生的情況是常常發生，據謝醫師
      講，所作手術有嚴重沾黏現象，所以手術困難度高的關係。」（偵查卷第九九
      頁）。被告稱：「因為他子宮肌瘤很多個是多發性，同時嚴重貧血、頻尿壓迫
      膀胱，才如此做。手術困難度高。開刀時沒傷到他的輸尿管或造成其他傷害。
      我認為手術是成功的，他肌瘤非常深，在骨盤腔深部，為多發性．．．」（本
      院九十一年十月二日筆錄）。足證手術困難度高，容易產生併發症。嗣後告發
      人丙○○告訴被告過失傷害雖經判決無罪，然亦可證被告執行手術後，與告發
      人丙○○期望並不相符，故被告於手術後將賄賂二萬元轉贈大地之愛基金會。
      Ⅴ、被告自承擔任大地之愛基金會董事長，而依前揭收據所載，捐款之日期為
      八十六年七月十九日，衡情若告發人自願捐款，豈會恰巧選擇由被告擔任董事
      長之基金會為捐款對象，如要捐款給該基金會，為何不親自交給被告？且捐款
      之時間又是在住院手術前一天黃昏，足見上開二萬元確屬「賄款」，並非「捐
      款」；再者，病患於醫院接受手術前，為求開刀手術順利而餽贈醫師紅包，乃
      時有所聞，甚可謂係「陋習」，縱被告將該筆賄款捐予大地之愛基金會，亦僅
      屬受賄後之處分財產行為，應無解於受賄既遂之罪責。綜上論述，本件事證明
      確，被告所辯不足採信，犯行足堪認定。
三、按被告戊○○為台大醫院婦產科醫師，係依據法令從事公務之人員。核被告所為
    ，係犯貪污治罪條例第五條第一項第三款對於職務上之行為，收受賄賂罪。另告
    發人丙○○利用被告配偶轉交二萬元予被告，被告在收受之前並無犯意存在，且
    無利用行為，應不構成間接正犯，併此敘明。又被告因犯罪所得之財物在五萬元
    以下，且情節尚屬輕微，依貪污治罪條例第十二條第一項規定，減輕其刑。被告
    為台大醫院醫師，又係婦產科教授，兼癌症研究中心主任、腫瘤醫學部主任，貢
    獻良多，又非主動向病人索賄，因一時失慮，誤罹刑典，客觀上尚堪憫恕，雖宣
    告法定最低本刑，猶嫌過重，爰依刑法第五十九條之規定，酌減其刑，並依法遞
    減之。爰審酌被告犯罪之動機、目的、手段、身為台大醫院醫師收受紅包嚴重影
    響公務員及醫師品操與形象，被告犯罪後之態度等一切情狀，量處如主文所示之
    刑，並依法宣告褫奪公權一年。查被告前均未曾受有期徒刑以上刑之宣告，有臺
    灣高等法院檢察署刑案紀錄簡覆表附卷可稽，其因一時失慮致罹刑章，經此刑之
    教訓，當知所警惕，而無再犯之虞，本院認前開對其宣告之刑，以暫不執行為適
    當，爰併宣告緩刑貳年，以啟自新。被告犯罪後，已將犯罪所得財物二萬元轉贈
    其擔任董事長之大地之愛基金會，大地之愛基金會再將二萬元全部歸還告發人丙○○，爰不另為追繳之諭知，附此敘明。
四、據上論斷，應依刑事訴訟法第二百九十九條第一項前段，貪污治罪條例第二條前
    段、第五條第一項第三款、第十二條第一項、第十七條、第十九條，刑法第十一
    條前段、第五十九條、第三十七條第二項、第七十四條第一款，判決如主文。
本案經檢察官周治正到庭執行職務。
中　　　華　　　民　　　國　　　九十一　　　年　　十一　　月　　　六  　日
                                臺灣臺北地方法院刑事第九庭
                                                    法  官  薛中興
右正本證明與原本無異
如不服本判決，應於判決送達後十日內，向本院提出上訴狀（應附影本）。
                                                    書記官  王黎輝
中　　　華　　　民　　　國　　　九十一　　　年　　十一　　月　　　六  　日
附錄：
貪污治罪條例第五條
有下列行為之一者，處七年以上有期徒刑，得併科新台幣六千萬元以下罰金：
一  意圖得利，擅提或截留公款或違背法令收募稅捐或公債者。
二  利用職務上之機會，詐取財物者。
三  對於職務上之行為，要求、期約或收受賄賂或其他不正利益者。
前項第一款及第二款之未遂犯罰之。
